【裁判字號】    92,台上,1758
【裁判日期】    920815
【裁判案由】    損害賠償
【裁判全文】
最高法院民事判決                              九十二年度台上字第一七五八號
    上  訴  人  戊 ○ ○
                丁 ○ ○
    共      同
    訴訟代理人  施 純 貞律師
    被 上訴 人  甲 ○ ○
    訴訟代理人  胡 世 斌律師
    被 上訴 人  乙 ○ ○
                丙○○○
    共      同
    訴訟代理人  高 瑞 錚律師
                陳 在 源律師
右當事人間請求損害賠償事件，上訴人對於中華民國九十年十月三十日台灣高等法院
第二審判決（八十九年度上字第一二七０號），提起上訴，本院判決如左：
    主  文
原判決除假執行部分外廢棄，發回台灣高等法院。
    理  由
本件上訴人主張：上訴人戊○○為台北縣板橋市○○街二十五巷十一號房屋所有權人
，民國八十七年十一月二十一日清晨，隔壁同巷九號一樓榕榕幼稚園起火，火勢蔓延
，致戊○○所有系爭房屋及其內財物，及上訴人丁○○置於家中之機器、放置門口之
車號二Ｇ｜四七九三號自用小客貨車全部付諸一炬。經台北縣消防局鑑識結果，本件
起火處為大智街二十五巷九號一樓。該房屋與隔壁七號一樓房屋相通，分屬被上訴人
乙○○、丙○○○夫妻所有，並共同出租予被上訴人甲○○開設榕榕幼稚園，被上訴
人並長期占用九號房屋與十一號房屋間之防火巷充當私人空間，違反台灣省建築管理
規則第十一條規定。且甲○○為承租人，除私設違規之幼稚園，亦占用系爭防火巷充
當電腦教室之一部分營業使用，違反建築法規，造成該火災之火勢快速延燒至十一號
房屋，致戊○○損失一百七十二萬六千六百五十六元，丁○○損失十萬二千五百七十
七元等情，求為命被上訴人連帶分別如數給付，並加給法定遲延利息之判決（上訴人
超過上開金額之請求，經第一審判決其敗訴，未據其聲明不服）。
被上訴人則以：本件火災起火點非在九號房屋，九號房屋並無起火源，十一號房屋與
九號房屋相鄰位置處則擺設高壓氣罐、樟腦油等易燃物品，且燒燬情形甚於九號房屋
，故起火點在十一號房屋之可能性較大。系爭七號、九號、十一號房屋原所有權人均
為訴外人張吉治夫婦，三間房屋間均有通道相通，於八十四年戊○○購買十一號房屋
，乙○○、丙○○○夫婦購買七號、九號房屋，乙○○、丙○○○購入房屋後直接出
租予甲○○經營榕榕幼稚園，甲○○承租後，僅略加粉刷，並未變更原來之隔間設備
，或加蓋、增建工作物，伊既非建築物之起造人，亦非打通建物及占用防火巷將其加
蓋為私人用途之加工人，未違反建築法規之規定，亦無任何過失可言。縱認伊有過失
，因上訴人在其屋前放置高壓氣罐、樟腦油等易燃物品，縱非起火原因，亦為造成其
損失擴大之原因，上訴人與有過失等語，資為抗辯。
原審維持第一審所為上訴人敗訴之判決，駁回其上訴，無非以：戊○○為台北縣板橋
市○○街二十五巷十一號一樓房屋所有權人，丁○○為住戶，乙○○、丙○○○夫妻
分別為同巷九號及七號一樓房屋所有權人，九號及七號房屋相通，並經乙○○、丙○
○○出租予甲○○開設榕榕幼稚園。八十七年十一月二十一日清晨，九號及十一號房
屋發生火災，致十一號一樓房屋及其客廳內之物品，與丁○○置於十一號一樓住處之
機器，及放置門口之自用小客貨車受損之事實，為兩造所不爭，並有卷附台北縣消防
局火災證明書、火災現場相片、台灣板橋地方法院八十八年度偵字第一七五四號公共
危險罪偵查卷影印本為證。本件火災之起火處所，固在乙○○所有之九號一樓房屋電
腦教室，惟台北縣消防局火災原因調查報告書起火原因研判謂：經勘查、檢視本案起
火處所附近，並未發現有任何危險物品、化工原料及類似縱火物品殘留或燃燒痕跡，
可排除上述物品引（自）燃之可能性。另觀察門窗亦未發現有外力侵入破壞之痕跡，
故人為蓄意引燃之可能性較低。火災發生時間為清晨三時許，距離前一日學生放學及
人員離開時間已久，因遺留火種（煙蒂……）蓄熱引燃之可能性也不高。起火處所附
近擺設有除濕機及電腦螢幕等電器產品，該處電化產品是否為起火引燃之主因，在現
場並未掘獲有關電器或電源配線有短路熔痕等現象，故本案起火原因不明等情，上訴
人亦未舉證證明系爭火災起火原因係因被上訴人之故意、過失或疏忽行為所引起，難
認被上訴人對系爭火災之發生，有故意或過失之行為。按上訴人所指被上訴人佔用法
定空間，係指系爭九號與十一號房屋間。依原法院勘驗結果及台北縣消防局火災原因
調查報告書所附火災現場平面及物品配置圖顯示：自屋簷至庭院外牆，屬於矮牆，十
一號房屋矮牆牆高約一百七十二公分，九號房屋牆壁延伸至約庭院之一半，另一半則
無矮牆，靠十一號房屋矮牆邊擺有冰庫、鐵櫃，裏面擺有書櫃。依火流有向上及向外
特性，被上訴人在空隙上所放置之鐵櫃，有抗火效果阻隔延燒之功能。十一號房屋庭
院地面堆放之貨物，係由上方向下受熱碳化，木造石棉瓦屋頂以靠九號房屋一樓木料
有燒失情形，足見火流係由九號一樓燃燒後，藉由矮牆上之窗戶向右延燒至十一號一
樓。而該空隙僅有約五十六公分，顯難阻隔火流之延燒。該空隙係九號房屋所有人所
有，其於該空隙放置冰庫、鐵櫃已難認定其有違反上開建築法第七十七條第一項：﹁
建築物所有權人、使用人應維護建築物合法使用與其構造及設備安全。﹂及台灣省建
築管理規則建築設計施工編第七十三條：﹁具有一小時以上防火時效之牆壁、樑、地
板應依左列規定：牆壁：(三)磚、石造、無筋混擬土造或水泥空心磚造，其厚度在七公
分以上者﹂之規定。又被上訴人縱不能使用該空隙而使用，依上開說明，亦與上訴人
房屋被火流波及無必然之相當因果關係，自難據以認定被上訴人違反上開建築法規之
規定，而推定其有過失。再上訴人所謂之防火巷，係指系爭大智街二十五巷九號房屋
與同巷十一號房屋兩棟房屋牆壁間之空隙。依台北縣政府檢送之竣工平面圖顯示，系
爭大智街二十五巷七號、九號房屋起造人興建時未蓋至地籍線邊緣，而留有空地。嗣
系爭大智街二十五巷十一號房屋起造人興建時則係按其基地地籍線邊緣建築，形成兩
棟房屋牆壁間之空隙。空隙裏端寬約六十五公分，外端寬約五十六公分，房屋前面為
庭院，庭院四周設有矮牆，十一號房屋靠近九號房屋之矮牆自房屋牆壁延伸，高度約
一百七十二公分，矮牆上面是空的（據當事人稱，起火前是鐵窗）。九號房屋靠近十
一號房屋之矮牆，亦自其房屋牆壁延伸，惟僅一小段。證人即台北縣政府建設局課員
李彥儒證稱：﹁竣工圖上七、九號看不出有防火巷。﹂，證人陳志隆即台北縣政府建
設局承造課課員證稱：板橋市○○街二十五巷九號、十一號中間沒有防火巷。六十一
年的那張執照（按即七號、九號建物）不用防火巷，只要留清糞巷，要留五十公分。
因為六十三年二月十五日以後的執照要依新修改的建築技術規則第一百一十條、第一
百十一條留防火巷，六十六年建造的則要留三米以上的防火巷……六十六年所核發的
那張執照，防火巷是留在基地後側等語。又依內政部頒行之建築規則第一百十一條第
一款之規定，防火巷之設置，不論配合相鄰基地留設，或自行單獨留設，完成後之淨
寬度均不得少於三公尺。顯見防火間隔（或防火巷）其寬度應有三公尺以上，始有阻
絕火勢之作用。系爭九號房屋與十一號房屋中間之空隙，僅五十六公分至六十五公分
寬，台北縣政府建設局人員並說明該空隙並非防火間隔（或防火巷）無訛，則該空隙
並非防火間隔（或防火巷），足堪認定。至台北縣消防局火災原因調查報告書所附火
災現場平面及物品配置圖，雖將該空隙標示為﹁防火巷﹂。惟據證人即參與火災現場
勘查之人員周建銘證稱：﹁我們平常都稱呼這種巷道為防火巷，至於是否為防火巷，
非由我們認定﹂，即難僅憑該配置圖之標示，即認定該空隙為防火巷。該空隙既非防
火間隔（或防火巷），被上訴人即無違反公寓大廈管理條例第十六條第二項之規定。
尚難推定其就系爭火災之發生或延燒至上訴人房屋有過失。綜上，被上訴人就系爭火
災之發生或延燒至上訴人房屋，並無故意或過失，或得推定其有過失之情事，從而上
訴人本於侵權行為之法律關係請求被上訴人連帶賠償其所受之損害，為無理由等詞，
為其判斷之基礎。
惟按侵權行為損害賠償責任規範之目的乃在防範危險，建築物或工作物所有人或使用
人就建築物或工作物，有發生損害之危險時，即負有防範危險發生之義務。台灣板橋
地方法院檢察署八十八年度偵字第一七五四號偵查卷所附火災原因調查報告書摘要記
載：﹁最先起火燃燒位置係於板橋巿大智街二五巷九號一樓前側電腦室之電腦螢幕處
附近向上及向外擴大延燒」。又甲○○曾於八十六年一月二十二日代表榕榕園與麥奇
資訊有限公司訂立電腦多媒體教學系統使用合約書，約定由該公司提供網路設備、電
腦主機及端末副機設備（見原審卷五四頁），則系爭板橋巿大智街二五巷九號一樓房
屋之電線設置年限、負載量、延長線及電腦網路設置各為如何？有無超過負載、半斷
線、裸線、接觸不良、漏電或插座積污導電之情形？被上訴人就此有無定期檢查維護
，以防範危險之發生？凡此均與本件火災發生之原因及被上訴人應否負侵權行為之賠
償責任攸關，原審未遑詳予調查審認，本件事實尚未臻明瞭，本院無從為法律上之判
斷。上訴意旨指摘原判決不當，求予廢棄，為有理由。
據上論結，本件上訴為有理由。依民事訴訟法第四百七十七條第一項、第四百七十八
條第一項，判決如主文。
中      華      民      國    九十二    年      八      月     十五     日
                              最高法院民事第六庭
                                  審判長法官  吳  正  一
                                        法官  劉  福  來
                                        法官  鄭  玉  山
                                        法官  黃  義  豐
                                        法官  沈  方  維
      右正本證明與原本無異
                                              書  記  官
中      華      民      國    九十二    年      九      月      三      日
                                                                        Ａ


司法院資訊處製作；財團法人民間司法改革基金會備份。
